【裁判字號】    98,易,1985
【裁判日期】    990210
【裁判案由】    詐欺
【裁判全文】
臺灣臺北地方法院刑事判決              98年度易字第1985號
公  訴  人  臺灣臺北地方法院檢察署檢察官
被      告  甲○○
上列被告因詐欺案件，經檢察官提起公訴（98年度偵字第7294號）
，本院判決如下：
    主  文
甲○○無罪。
    理  由
一、公訴意旨略以：被告甲○○明知將金融機構之帳戶存摺交由
    他人使用，可能遭他人作為遂行詐欺犯行之用，仍基於幫助
    詐欺之未必故意，於民國97年12月18日前之某日，將其所有
    彰化商業銀行大安分行帳號000-0000000000000000之帳戶存
    摺、金融卡及密碼，交由詐欺集團使用。而該詐欺集團中某
    姓名、年籍均不詳而自稱「可愛女子」之女子，竟意圖為自
    己不法之所有，先於98年（起訴書誤載為97年）1 月5 日下
    午4 時許，撥打電話給被害人丁○○，佯稱係被害人之網友
    ，欲約出來見面，再由該集團之姓名、年籍均不詳而自稱「
    財哥」之男子，向被害人佯稱：因其所為造成電腦系統當機
    ，無法操作，要求匯款等語，致被害人陷於錯誤，於同日下
    午5 時8 分許，以無摺存款方式，將新臺幣（下同）2,000
    元存至被告前述帳戶內。綜上，因認被告涉犯刑法第30條第
    1 項、第339 條第1 項之幫助詐欺取財罪嫌等語。
二、按犯罪事實應依證據認定之，無證據不得認定犯罪事實；不
    能證明被告犯罪或其行為不罰者，應諭知無罪之判決，刑事
    訴訟法第154 條第2 項、第301 條第1 項分別定有明文。再
    按事實之認定，應憑證據，如未能發現相當證據，或證據不
    足以證明，自不能以推測或擬制之方法，以為裁判之基礎；
    又認定犯罪事實所憑之證據，雖不以直接證據為限，間接證
    據亦包括在內，然而無論直接或間接證據，其為訴訟上之證
    明，須於通常一般之人不致有所懷疑，而得確信其為真實之
    程度者，始得據為有罪之認定；另認定不利於被告之事實，
    須依積極證據，苟積極證據不足為不利於被告事實之認定時
    ，即應為有利於被告之認定，更不必有何有利之證據，最高
    法院40年臺上字第86號、76年臺上字第4986號及30年上字第
    816 號分別著有判例意旨可資參照。況刑事訴訟法第161 條
    第1 項亦規定，檢察官就被告犯罪事實，應負舉證責任，並
    指出證明之方法，是檢察官對於起訴之犯罪事實，應負提出
    證據及說服之實質舉證責任，倘其所提出之證據，不足為被
    告有罪之積極證明，或其指出證明之方法，無從說服法院以
    形成被告有罪之心證，基於無罪推定之原則，自應為被告無
    罪判決之諭知，最高法院92年度臺上字第128 號亦著有判例
    意旨可資參照。
三、本件公訴意旨認被告涉犯幫助詐欺取財之罪嫌，無非係以被
    告自承開設有前述銀行帳戶、被害人證述其受詐騙之情形，
    並有被害人存款至被告帳戶之彰化銀行無摺存款收據、彰化
    銀行大安分行98年1 月15日函文檢附被告所有帳戶自95年1
    月26日起至98年1 月14日止之交易明細與開戶資料、內政部
    反詐騙案件記錄表、臺中市警察局第六分局西屯派出所受理
    詐騙帳戶通報警示簡便格式表、報案三聯單影本等件為其論
    據。而經本院訊問後，被告堅詞否認有何公訴意旨所指之犯
    行，辯稱：伊向來有正當之工作，住居所亦從未變更過，並
    無必要為了謀生而賣帳戶，況伊之勞健保投保金額在3 萬元
    以上，不必再藉賣帳戶徒增自身煩惱，本件涉案之帳戶，伊
    已久未使用，伊係因不知提款卡之去處，才會在警詢、偵訊
    及法院審理時前後供述不一，直到警察通知伊帳戶被盜用，
    伊始知提款卡遭他人使用，事後男友丙○○到庭作證，伊才
    知該帳戶及提款卡曾借給丙○○使用，但該帳戶確已不見，
    丙○○應未還給伊等語。
四、證據能力之判斷：
  (一)查本件被告甲○○所為不利於己之陳述，並無出於強暴脅迫
    、利誘、詐欺、疲勞訊問、違法羈押或其他不正之方法，亦
    非違反法定障礙事由經過期間不得訊問或告知義務之規定而
    為，依刑事訴訟法第156 條第1 項、第158 條之2 規定，應
    認其有證據能力。
  (二)按被告以外之人於審判外之言詞或書面陳述，除法律有規定
    者外，不得作為證據，刑事訴訟法第159 條第1 項定有明文
    。又按被告以外之人於審判外之陳述，雖不符前四條之規定
    ，而經當事人於審判程序同意做為證據，法院審酌該言詞陳
    述或書面陳述作成時之情況，認為適當者，亦得為證據。當
    事人、代理人或辯護人於法院調查證據時，知有刑事訴訟法
    第159 條第1 項不得為證據之情形，而未於言詞辯論終結前
    聲明異議者，視為有前項之同意，同法第159 條之5 規定甚
    明。查本院下述認定事實所憑之證據，部分屬傳聞證據，檢
    察官及被告均未於本院言詞辯論終結前聲明異議，本院審酌
    該等言詞或書面陳述作成之情況，並無非出於任意性、不正
    取供，或違法、不當情事，且客觀上亦無不可信之情況，堪
    認為適當，依刑事訴訟法第159 條之5 第2 項規定，均得作
    為證據。
五、經查：
  (一)某詐欺集團中姓名、年籍均不詳自稱「可愛女子」之女子，
    意圖為自己不法之所有，先於98年1 月5 日下午4 時許，撥
    打電話給被害人丁○○，佯稱係被害人之網友，欲約出來見
    面，再由該集團中姓名、年籍均不詳自稱「財哥」之男子，
    向被害人佯稱：其害電腦系統當機無法操作，要求匯款等語
    ，致被害人陷於錯誤，於同日下午5 時8 分許，以無摺存款
    方式，將2,000 元存至被告前述帳戶內等情，業經被害人於
    警詢時證述屬實，且有彰化銀行顧客資料卡、交易明細表、
    無摺存款收據及彰化銀行自動櫃員機交易明細表等件在卷可
    稽，復為被告所不爭執，此部分事實堪以認定。
  (二)證人即被告之男友丙○○業於本院審理時結證稱：「（問：
    你是否有從你的戶頭轉入60或70元到被告的帳戶？情形為何
    ？）有這事情，因為有一次被告更換了新的工作，故彰化銀
    行的帳戶不再使用，我們想要將裡面的零錢湊成整數可以提
    領出來使用。（問：領出來之後，被告是否就不再使用彰化
    銀行帳戶？）是，就沒有再使用了。... （問：是否知道被
    告所有之彰化銀行大安分行00000000000000000 號帳戶之提
    款卡密碼？）知道，應該是00000000。（問：這個密碼如何
    而來？）後面是我的生日，前面就是我之前喜歡的一支手機
    型號號碼。（問：是否認識陳靜怡、周怡君、郭巧茹？）三
    人我都認識，陳靜怡是我姐姐，周怡君、郭巧茹都是我以前
    同事。（提示偵卷第46頁彰化銀行大安分行存款交易明細表
    問：依據該明細表顯示，你除了在97年8 月8 日存入75元至
    該帳戶外，在97年10月31日以轉帳方式提領該帳戶內67元，
    然後在97年12月18日陳靜怡存入3,020 元，97年12月24日周
    怡君存入3,000 元，97年12月25日郭巧茹存入5,000 元，是
    否如此？）是。（問：依據被告於本院準備程序所言，其於
    97年8 月8 日經你存入75元湊成整數後，由她提領100 元即
    未再使用該帳戶，為何後續到了97年10月及12月，你仍然有
    使用該帳戶之行為？）因為她那時候把提款卡借給我，我當
    時需要繳錢，所以向我姐姐及同事借錢，當時被告並沒有要
    使用該提款卡，所以借我使用。」等語（本院卷第123-124
    頁）。而經本院依職權函詢彰化銀行大安分行有關被告帳戶
    交易明細表中「被代理轉出」、「彰銀代理轉入」、「被代
    理轉入」交易代號之意義及其交易往來銀行帳號，再依職權
    函詢第一銀行、台灣中小企業銀行、臺北富邦銀行後，已確
    認在97年12月18日陳靜怡、97年12月24日周怡君、97年12月
    25日郭巧茹分別有存入被告所有前述帳戶3,020 元、3,000
    元、5,000 元之情事，此有彰化銀行大安分行98年11月23日
    函文（本院卷第78、79頁）、第一銀行華山分行98年12月25
    日函文、台灣中小企業銀行松南分行98年12月24日函文及臺
    北富邦銀行98年12月23日函文檢附陳靜怡、周怡君、郭巧茹
    等人之開戶資料在卷可證（本院卷第101-106 頁），顯見證
    人丙○○所稱被告所有帳戶、提款卡於97年12月間係由其持
    有使用之情，堪以採信。又證人丙○○於97年11月間某日將
    其自己所有彰化銀行永和分行帳戶提款卡及密碼交付詐欺集
    團使用，其所涉幫助詐欺之犯行，已經臺灣板橋地方法院判
    處有期徒刑4 月確定等情，亦有臺灣板橋地方法院98年度簡
    字第5662號刑事判決書、臺灣板橋地方法院檢察署檢察官98
    年度偵字第11618 號聲請簡易判決處刑書在卷可稽（本院卷
    第134-135 頁) 。綜此，直至97年12月25日為止，被告所有
    前述帳戶、提款卡仍由證人丙○○持有使用，隨即於98年1
    月5 日遭詐騙集團成員用以詐騙被害人丁○○，且證人丙○○亦對於該提款卡之密碼清楚記憶，參以證人丙○○另案涉
    犯幫助詐欺罪行之時間，與其持有被告帳戶時間亦有交互重
    疊之處，顯見本件將被告所有前述提款卡、密碼提供予詐欺
    集團者，較可能者應係證人丙○○，而非被告，則被告是否
    有公訴意旨所指之犯行，已非無疑。
  (三)公訴意旨雖以被告前後供述不一，所為辯解顯不可採，被告
    有交付或容任其所有前述帳戶之提款卡與詐騙集團成員使用
    之犯行云云。惟查：
  1.按被告否認犯罪事實所持辯解縱使不能成立，除非有確實證
    據足以證明對於被告犯罪已無合理之懷疑外，不能遽為有罪
    之認定，刑事訴訟法規定被告有緘默權，被告基於「不自證
    己罪原則」，既無供述之義務，亦無真實陳述之義務，同時
    亦不負自證清白之責任，自不能因被告未能提出證據資料證
    明其無罪，即認定其有罪。至法院審理刑事案件，檢察官之
    地位與民事原告地位相當，對於控訴被告犯罪事實之證明責
    任，自包括提出證據之責任與使審理事實之法院相信被告有
    犯罪事實之心證責任，必須使法院無合理之懷疑，始得認定
    被告有罪，合先敘明。
  2.本件將被告所有金融帳戶交付詐騙集團成員使用者，較可能
    係被告之男友丙○○而非被告，已如前述。而由被告所提其
    自身之勞工保險被保險人投保資料表（本院卷第61、62頁）
    ，顯示被告長期以在補習班教授美語為業，以本件案發時點
    而言，被告自97年9 月16日起至98年2 月12日止任職於吳齊
    美語短期補習班，每月投保薪資達33,300元，則被告辯稱自
    己向來有正當之工作，住居所亦從未變更過，自身勞健保投
    保金額尚在3 萬元以上，不必再藉賣帳戶謀生等情，即屬有
    據。又被告與證人丙○○為男女朋友關係，自97年8 月8 日
    後即無使用前述帳戶、提款卡，反而係證人丙○○仍有使用
    該帳戶之情觀之，被告辯稱自己已久未使用該帳戶，將該提
    款卡轉由丙○○使用後，並未注意或要求丙○○歸還該提款
    卡等語，衡情亦屬可採，則證人丙○○於本院審理時證稱已
    將該提款卡返還被告之詞，即非可採。
  3.被告於警詢時供稱：「（問：彰化銀行大安分行帳戶000-00
    -00000000 號存摺或金融卡是否還在？）應該在我家裡，我
    可以回去找找看。」等語（偵卷第5 頁）；於第一次偵訊時
    供稱：「（問：有無賣給詐欺集團使用？）沒有，但在97年
    7 月搬完家後就找不到，我的開戶印鑑及存摺，但提款卡還
    在。另外還有台新銀行、永豐銀行的存摺及提款卡都不見了
    。是警察通知我時，我才發現彰化銀行的不見了。台新、永
    豐和我彰化銀行的放一起，我去翻才發現都不見了。... （
    問：你如何確定彰化銀行帳戶是在7 月搬家時不見了？）因
    為我有一疊書整個紙箱都不見了，裡面還有我的學歷證明。
    」等語（偵卷第40頁）；於98年4 月23日偵查時供稱：「（
    問：你在大種子語文補習班工作至何時？）97年6 月底。（
    97 年6月底後你從事何工作？）都沒有工作，直到97年11月
    底才在戈果補習班工作，做到98年2 月10日。（問：你從97
    年6 月底至97年11月間為何都沒上班？）因為找不到工作，
    我都用彰化銀行的提款卡。（問：你不是說97年7 月中彰銀
    就不見了，如何使用這家？）當偵查員通知我時我才回想是
    什麼時候不見的，我才想到是搬家時不見的。（問：97年8
    月8 日到97年11月間你說沒有工作，且你說你最後一筆交易
    金額是97年8 月8 日，你又稱97年8 月至11月間沒工作時都
    是用彰銀內的存款？）我時間點真的沒辦法記很清楚。」等
    語（偵卷第43、44頁）。惟由前述被告所提投保資料表觀之
    ，在97年6 月底至98年2 月間為止，被告僅於97年7 月18日
    至同年9 月15日有短暫之失業，被告前述供稱即與實際就業
    情形不符；且被告所有前述銀行帳戶除於97年7 月間曾有9
    次提領各約1,000 元之交易紀錄外，同年8 月至11月期間僅
    有提領1 次100 元之紀錄，則被告前述所稱「從97年6 月底
    至97年11月間找不到工作，我都用彰化銀行的提款卡」等語
    ，亦與實際情形不符。綜此，由被告所供情節顯與卷內證據
    資料不符之情觀之，被告係因個性迷糊，才對於遺失提款卡
    與否、數量、時間、有無使用提款卡及上班與否等情，有供
    述不一之情況。至被告之弟乙○○於本院審理時，雖證稱其
    與被告共同居住之板橋居所，確有裝潢之情等語（本院卷第
    89頁），惟被告所辯因搬家而致前述帳戶存摺、提款卡遺失
    或遭竊云云，既非可採，則證人范揚均知上述證詞，亦無從
    作為判斷之依據。
  4.綜合前述說明，被告對於遺失提款卡數量、工作時間長短、
    家中遭竊時間等情，雖因個性迷糊、時間久遠記憶不清而有
    前後供述不一，或與證人所述矛盾之情況。惟被告於警詢時
    之供稱，應係不確定提款卡是否仍在，始回答或許放置於自
    身家中；而在偵查中之供稱，則應係確定找不到提款卡後，
    始以猜測之方式推論為何不見。被告係直至審判中聽聞證人
    丙○○之證述後，始知悉該提款卡真正不見之原因。是以，
    參照前述說明所示，自不能因被告前後供述不一，即推論被
    告有公訴意旨所指之犯行。
  (四)公訴意旨雖以不論係丙○○或丙○○以外之其他人，被告均
    無法合理交代帳戶存摺、密碼之出處，顯有容任其帳戶交由
    詐欺集團使用之不確定故意云云。惟查，按刑法關於犯罪之
    故意，係採希望主義，不但直接故意，須犯人對於構成犯罪
    之事實具備明知及有意使其發生之兩個要件；即使間接故意
    ，亦須犯人對於構成犯罪之事實預見其發生，且其發生不違
    背其本意，始能成立。如對於構成犯罪之事實，雖預見其能
    發生，而在犯人主觀上確信其不致發生者，仍應以過失論。
    而刑法第13條第2 項之間接故意，與第14條第2 項之有認識
    過失，雖均以行為人對於構成犯罪之事實，預見其發生為要
    件。惟前者須其發生並不違背其本意；後者則須確信其不發
    生，二者均以有構成犯罪事實之發生為前提，方能本此事實
    以判斷行為人究為故意抑為過失（最高法院22年上字第4229
    號判例意旨、97年度台上字第6154號裁判意旨可資參照）。
    是以，間接故意須行為人預見其有可能發生，而卻聽任事情
    之自然發展，終致發生犯罪結果者，始為己足。本件被告或
    因糊塗，或因過於信任其男友丙○○，始交付自身金融卡，
    要難認被告有預見事後遭詐欺集團不法使用之可能，更不應
    強要被告對於任何可能發生之風險，皆有所預見，否則無異
    擴張間接故意之適用。是公訴意旨前述所稱，尚無可採。
六、綜上所述，本件被告所有前述銀行帳戶存摺、提款卡及密碼
    ，既可能係因遭男友丙○○交付詐騙集團成員使用，且被告
    並無販賣或提供該帳戶提款卡、密碼予他人使用之動機與目
    的，即有合理懷疑之存在，則公訴人所舉之證據，尚無法證
    明被告確有幫助詐欺取財之犯意。本院對於卷內訴訟資料經
    逐一剖析，參互審酌，尚無從獲得有罪之心證，參照前述法
    律規定及判例意旨所示，應諭知被告無罪之判決，以示慎斷
    。
據上論斷，應依刑事訴訟法第301條第1項，判決如主文。
本案經檢察官申心蓓到庭執行職務。
中    華    民    國    99    年    2     月    10    日
                  刑事第六庭  審判長法  官 張永宏
                                    法  官 雷淑雯
                                    法  官 林孟皇
本正本證明與原本無異。
如不服本判決應於收受送達後10日內向本院提出上訴書狀，並應
敘述具體理由；其未敘述上訴理由者，應於上訴期間屆滿後20日
內向本院補提理由書（均須按他造當事人之人數附繕本）「切勿
逕送上級法院」。告訴人或被害人如對於本判決不服者，應具備
理由請求檢察官上訴，其上訴期間之計算係以檢察官收受判決正
本之日期為準。
                                    書記官  楊雅鈞
中    華    民    國    99    年    2    月    12    日

司法院資訊處製作；財團法人民間司法改革基金會備份。
